臺灣桃園地方法院刑事判決　　　　　　　　　　　　　　九十年度訴字第八四七號
　　公　訴　人　臺灣桃園地方法院檢察署檢察官
　　被　　　告　丁○○
　　選任辯護人　羅紀雄律師
右列被告因誣告案件，經檢察官提起公訴（九十年度偵字第八九四號），本院判決如
左：
    主  文
丁○○無罪。
    理  由
一、公訴意旨略以：被告丁○○明知高林實業股份有限公司（下稱高林公司）於民國
    八十五年十一月間出賣之福斯廠牌，車牌號碼Ｌ六─五○二二號自小客車之真正
    所有權人係其前妻甲○○（原名張鳳珠，雙方於八十七年二月十六日離婚），因
    張女須借用被告之支票為購車擔保，始以被告為前揭車輛名義所有人，又被告亦
    明知其於甲○○付清分期價款後負有移轉登記之義務，嗣甲○○於八十八年底付
    清車款後，高林公司遂將被告前所交付之國民身分證影本（七十五年三月一日核
    發）交由甲○○於同年十二月二日自行委託不知情之張麗珊向交通部公路局新竹
    區監理所桃園監理站（下稱桃園監理站）辦理車輛過戶，被告竟於八十九年六月
    三日向桃園監理站偽稱該車遭甲○○冒用身分證過戶，致不知情之承辦公務員將
    此不實事項登載於職務上所掌之公文書，並據以禁止受理該車之變更登記，足以
    生損害於甲○○及交通部對於車輛管理之正確性。被告再意圖使甲○○受刑事處
    分，於八十九年八月七日，以其為前開車輛之真正所有人，僅借予張女無償使用
    ，竟遭張女擅自持被告丁○○所遺失之國民身分證件向桃園監理站辦理車輛過戶
    ，受有損害，具狀向本署提出告訴，並經本署以八十九年度偵字第一八六九號偽
    造文書案件進行偵查，因認被告涉有刑法第二百十四條之使公務員登載不實罪、
    同法第一百六十九條第一項之誣告罪嫌。
二、查犯罪事實應依證據認定之，無證據不得推定其犯罪事實，刑事訟訴法第一百五
    十四條定有明文。又事實之認定應憑證據，如未能發現相當證據，或證據不足以
    證明，自不能以推測或擬制之方法，以為裁判之基礎（最高法院四十年臺上字第
    八六號判例參照）。
三、訊據被告丁○○堅決否認有何偽造文書及誣告之犯行，辯稱：上開自小客車係伊
    以其所有之支票付款購買，僅係無償借給甲○○使用，且伊與甲○○離婚後，仍
    有繼續繳納車款，伊總共約支付三分之二車款，另外在雙方離婚協議書以及另一
    份補充協議書均未就上開自小客車之所有權歸屬為約定，反而雙方因共同使用房
    屋所生之水、電、電話費等瑣碎金額為約定，與常情有違，足見上開自小客車確
    為伊所購買，又伊發覺上開自小客車遭甲○○過戶後，曾發存證信函予甲○○，
    副本抄送桃園監理站，然伊並無對桃園監理站為任何請求或聲明阻止受理該車為
    變更登記之行為，更無希望桃園監理站將存證信函所述事項登載在其所掌公文書
    之意思，且桃園監理站究竟登載在何種公文書上，起訴書亦無任何交代。至於誣
    告部分，甲○○以伊之身分證影本向桃園監理站將上開自小客車辦理過戶，並未
    經伊之同意或授權，且該自小客車確為伊所購買，伊據此事實提出告訴，並無憑
    空捏造或故意誣陷之情形，伊並無偽造文書及誣告之犯行等語。
四、本件公訴人認被告涉犯使公務員登載不實及誣告罪嫌，無非係以告訴人甲○○之
    指述，證人戊○○、乙○○之證詞，以及被告明知上開自小客車為甲○○所購買
    ，其於甲○○付清分期付款價款後，負有移轉登記之義務，卻向桃園監理站偽稱
    該車遭甲○○冒用身分證辦理車輛過戶，使承辦公務員將此不實事項登載於職務
    上所掌公文書上，並據以禁止受理該車之變更登記，又以上開事由對甲○○提出
    偽造文書等罪之告訴，此外復有高林公司出具之票據領回申請書、分期付款明細
    表及證明書、桃園監理站八十九年八月七日（八九）竹監桃字第一０六九四號函
    、被告提出偽造文書之告訴狀、購車相關資料、桃園監理站九十年三月二十七日
    九十竹監桃字第一００八九號函、桃園縣平鎮市戶政事務所九十年四月十八日桃
    平市戶字第二七五六號函各一份在卷可佐為其主要論據。經查：
（一）上開自小客車係被告於八十五年十一月六日以附條件買賣之分期付款方式向高
      林公司購買給甲○○使用，車輛所有人則以被告之名義登記，由被告一次簽發
      付款人為彰化銀行新明分行、帳號00000000、票號ＧＲ000000
      0至ＧＲ0000000號，由甲○○背書之支票二十一張（如附表所示）予
      高林公司以支付車款之事實，此有高林公司附條件買賣申請書、附條件買賣申
      購書、徵信報告單、分期票據明細表、撥款通知書、汽車新領牌照登記書及支
      票影本十五張等附卷可稽，且證人乙○○即高林公司金融部專員於本院調查時
      證稱：「（被告有無說是買來送給太太《指甲○○》的？）有說是買來送給太
      太開的，．．．」等語（見本院九十年八月二十日訊問筆錄第八頁）明確，復
      有證人乙○○於高林公司之ＣＨＥＣＫＬＩＳＴ表記載「丁○○先生目前從事
      製衣業有五年之久，在大陸尚有設廠，此次購車，主要是要買給太太開的，．
      ．．張鳳珠（即甲○○）為車主之太太，．．．」在卷可佐，足證上開自小客
      車於購買當時確係以被告名義購買，而由甲○○使用。至於何以要用被告之名
      義為車輛登記名義人乙節，甲○○雖陳稱：我要買這車子時候就和我女兒借票
      ，我說因為被告說我欠很多稅金不能買車子，我女兒不借票給我，我就和被告
      借票，只好用被告名義買車云云（見本院九十年九月十九日訊問筆錄第八頁）
      ，惟證人乙○○於本院調查時證稱：夫妻之一方購車，可由另一人開支票支付
      車款，一般辦分期的時候，都是夫妻一體，買誰的名字，對其公司而言無所謂
      ，重點是有收到錢就好等語（見本院九十年八月二十日訊問筆錄第八、九頁）
      ，足見向高林公司以支票分期付款購車，車輛登記名義人並不以支票發票人為
      限，證人甲○○所稱因其女兒戊○○不借伊支票，才用被告之支票並以被告之
      名義購車云云，不僅與證人乙○○之證述不符且有違常情，自難採信。
（二）又上開車款究竟是由誰支付，甲○○於偵訊時陳稱：每個月伊自動把錢轉入被
      告之甲存帳戶，由銀行扣車款云云（見八十九年度他字第一五七０號第一五頁
      反面），繼於本院調查時證稱：「（跳票之前是你拿現金給被告？）只有一、
      二次我拿現金給被告，其他是我女兒拿去彰化銀行中壢分行繳交的。我自己有
      去銀行繳過一、二次」等語（見本院九十年八月二十日訊問筆錄第三頁），嗣
      於本院調查時則稱：「（於偵查中及前次訊問中所言「電匯」有何意見？沒有
      ，我沒有電匯。我都是繳現金。曾經至少交給被告現金三次，其他都是我去銀
      行繳或是我女兒去銀行繳。被告還有留紙條叫我十五日去繳，字條我沒有留下
      來。前面三次我記得是我拿錢給被告去銀行繳，後來就開始我繳或是我女兒幫
      忙繳，接著換票的時候，都是我現金交給我女兒去繳」等語（見本院九十年九
      月十九日訊問筆錄第九頁），甲○○就車款如何支付之陳述前後矛盾，先稱每
      月均是伊存入被告帳戶，又稱前面一、二次拿現金給被告，再改稱拿現金三次
      給被告，其陳述內容之可靠性即令人存疑，已難採信。又證人戊○○即被告之
      女兒於偵訊時證稱：每月由我母親拿分期款給我，我匯入我父親彰銀新明分行
      甲存帳戶等語（見上開他字卷第三三頁正面），嗣於本院證稱：「（之前十五
      張是你自己去存或是用匯款？你媽媽在何處上班？為何事事都清楚係你母親去
      存？）是我去存，但是送金簿是我爸爸先寫好。其他的十到十一次都是我母親
      用送金簿去存，從來沒有用電匯。我媽媽在美容院上班，沒有和我媽媽住。離
      婚之後的另外三張都是我去存的，離婚之前一、或是二次我不是很清楚」等語
      （見本院九十年九月十九日訊問筆錄第七頁），亦與甲○○前開陳述以及其先
      稱每月分期款均是由伊去存之指述互有矛盾，且據卷附彰化商業銀行新明分行
      九十一年十月七日彰新明第一九六一號函暨所附被告上開支票存款帳戶交易明
      細表九張顯示，自八十五年十二月三日起至八十七年五月十五日上開帳戶結清
      之日止，均無證人甲○○、戊○○所稱以現金存入與支票面額相符款項之紀錄
      ，均足資證明甲○○與證人戊○○上開之證述顯與事實不符，實難採信。
（三）又被告與甲○○於八十七年二月十二日協議離婚，並於同年月十六日辦妥離婚
      登記，嗣又就房屋所有權移轉及使用等事項，於八十七年七月二日達成協議等
      情，有卷附之離婚協議書、協議書及戶籍謄本可稽，據前開離婚協議書及協議
      書之內容觀之，均未就上開自小客車所有權之歸屬為任何協議，反而就雙方共
      同使用房屋所生之水、電、電話費等相關費用約定平均分擔以及約定雙方各自
      保有原有動產，此有上開協議書第九、第十條之約定甚明，復經證人丙○○即
      上開離婚協議書之見證人於本院調查時證稱：「（當時有無談到車子的事情？
      ）沒有。重點在房子和貸款，並沒有提到車子的事情」、「（當初離婚時雙方
      各自的財產中為何沒有提及動產？）我當時有和雙方提出說有沒有其他財產和
      債務。被告說沒有。甲○○也說沒有。當時離婚的約定是照被告所言而記載，
      被告和甲○○二人都有同意」等語（見本院九十年九月十九日訊問筆錄第四、
      五頁）明確，是上開協議書既就水、電、電話費等些微瑣碎之費用分攤明確記
      載，對上開自小客車所有權之歸屬亦應作相同之處理，始符常情，除非雙方對
      其所有權之歸屬已無爭議，又上開協議書第十條既已載明雙方各自保有原有動
      產，上開自小客車又係在被告與證人甲○○婚姻關係存續中以被告名義所購買
      ，被告辯稱：上開自小客車為其所有等語即非無據，應堪採信。至於被告與告
      訴人甲○○離婚十個月後，自八十七年十二月二十七日起未再支付車款，而由
      甲○○以證人戊○○簽發上海商業行中壢分行、帳號五０四四號之支票六張支
      付車款部分，固有高林公司證明書、票據領回申請書在卷可佐，然此為被告與
      甲○○間民事上之糾葛，並不影響被告自認其為上開自小客車所有權人之認定
      ，附此敘明。
（四）按刑法第二百十四條使公務員登載不實罪，其要件係以明知為不實之事項，而
      使公務員登載於職務上所掌管之公文書，足以生損害於公眾或他人。即以虛偽
      聲明之方法，利用公務員不知情之情況，而將不實之事項登載於其職務上所掌
      之公文書始足當之。經查，被告於八十九年六月三日寄發上開存證信函予甲○○，副本抄送桃園監理站，並依據桃園監理站函覆意旨，向桃園監理站提出向
      臺灣桃園地方法院檢察署對甲○○提出偽造文書告訴之收狀收據乙節，業據被
      告坦承在卷，並有新竹東門郵局存證信函第六一號存證信函、臺灣桃園地方法
      院檢察署收狀收據及桃園監理站（八九）竹監桃字第一０六九四號函附卷可稽
      ，然經本院核閱該存證信函之收信對象為甲○○，而其內容僅敘及上開自小客
      車為其所有，遭甲○○冒用身分證辦理過戶，限令甲○○於五日內將該車過戶
      及返還給被告等語，並未向桃園監理站為任何聲明及請求，桃園監理站則根據
      上開存證信函及收狀收據在該監理站之電腦紀錄上為禁止異動之註記，而該電
      腦上禁止異動之註記紀錄固屬刑法第二百二十條第二項所稱之準公文書，然此
      僅為桃園監理站為免案情複雜影響第三人權益，主動在該監理站之電腦上為前
      開註記，並非出於被告之聲明或請求而為之，且被告主觀上自認為上開自小客
      車為其所有，而該自小客車客觀上原即登記在其名下，並非無據，已如前述，
      被告上開所為即與刑法第二百十四條以公務員因行為人之虛偽聲明而將不實事
      項登載於其所掌之公文書之成立要件不合，公訴人認被告所為係犯使公務員登
      載不實罪，容有誤會。
（五）次按誣告罪之成立，係以告訴人所訴被訴人之事實必須完全出於虛構為要件，
      若有出於誤會或懷疑有此事實而為申告，以致不能證明其所訴之事實為真實，
      縱被訴人不負刑責，而告訴人本缺乏誣告之故意，亦難成立誣告罪名；誣告罪
      之成立，以犯人明知所訴虛偽為構成要件，若誤認有此事實，或以為有此嫌疑
      ，自不得遽指為誣告（最高法院四十四年臺上字第八九二號、二十二年上字第
      七一七號判例參照）。經查：
    1.上開自小客車原以被告之名義向高林公司以附條件買賣方式購買，登記在被告
      名下，被告並於購車時交付其七十五年三月一日核發之身分證影本予高林公司
      之事實，已如前述，復有高林公司提出之被告之身分證影本在卷可證，高林公
      司於甲○○繳清車款後，將上開身分證影本及被告之印章等過戶所需資料交與
      甲○○，由甲○○委託上鼎汽車商行職員張麗珊於八十八年十二月二日至桃園
      監理站辦妥上開自小客車之過戶手續等情，亦有桃園監理站九十年竹監桃字第
      一００八九號函暨所附之汽（機）車過戶登記書、原車主身分證明書附卷可證
      ，復經甲○○於偵訊時陳稱：「以前丁○○有交付身分證影本給車商，等到錢
      繳清，是車商把丁○○原交付之身分證影本及印章全部資料給我，我才去辦過
      戶」等語（見偵字卷第十七頁反面）明確，是被告以甲○○未經其同意擅自將
      上開自小客車過戶至甲○○名下為由，於八十九年八月七日具狀向臺灣桃園地
      方法院檢察署對甲○○提出偽造文書之告訴，有被告所寫之刑事告訴狀在卷可
      據，是被告提出上開告訴乃出於其合理之懷疑，所述事實尚非全然無據。
    2.至於被告於告訴狀指稱：甲○○係持用伊於七十五年三月一日核發，但業已申
      報遺失之身分證向桃園監理站將上開自小客車辦理過戶云云，事實上被告所稱
      上開七十五年三月一日核發之身分證並未遺失，而係於八十六年十月二十三日
      因欄位不敷註記申請換領，嗣於八十七年二月十六日因離婚身份變更申請換領
      ，又於八十九年一月十二日因遺失身分證而申請補領，此有卷附之桃園縣平鎮
      戶政事務所九十年四月十八日桃平市戶字第二七五六號函暨所附戶籍謄本及補
      、換領國民身分證申請書可證，足見被告所稱甲○○辦理汽車過戶所用身分證
      係向戶政機關申請換發而非遺失，固與其前開告訴狀所述遺失之情節不符，惟
      查甲○○事前既未告知被告，即係以高林公司返還之上開身分證影本逕自辦理
      該自小客車過戶，係被告發現未收到車輛使用牌照稅而向桃園監理站查詢，始
      得知甲○○係以上開身分證影本辦理車輛過戶，又被告於八十九年一月二十日
      亦曾因遺失身分證而申請補發，是否因此誤認亦不無可能，是被告辯稱提出告
      訴當時並不知悉甲○○取得上開身分證影本之原因，對於在告訴狀中所載「遺
      失」一節，純係出於誤會，絕非故意捏造等語，應堪採信，且被告對甲○○提
      出行使偽造私文書、使公務員登載不實及盜用印章印文等罪，並未就侵占遺失
      物罪提出告訴，此觀之上開告訴狀自明，則被告於前案中告訴甲○○涉犯偽造
      文書等罪，其指訴各情，既非完全出於虛構，縱所描述之部分事實與事實不符
      ，惟揆之前開判例及說明，尚難以此即遽認被告係基於誣告之故意而提出前開
      告訴，遽以刑法誣告之罪責相繩。
五、綜上所述，公訴人所舉之證據並不能證明被告犯罪。此外，本院復查無其他積極
    證據足認被告有公訴人所指使公務員登載不實及誣告之犯行，不能證明其犯罪，
    自應為無罪之諭知。
據上論斷，應依刑事訴訟法第三百零一條第一項，判決如主文。
本案經檢察官林秀敏到庭執行職務。
中      華      民      國      九十一      年   十二   月    十    日
                                臺灣桃園地方法院刑事第二庭
                                    審判長法  官   徐培元
                                          法  官   張震武
                                          法  官   許乃文
右正本證明與原本無異。
如不服本判決，應於判決送達後十日內向本院提出上訴狀( 應附繕本 )，上訴於
臺灣高等法院。
                                          書記官   王曉雁
中        華        民        國     九十一   年   十二   月    十七    日
附表：支票明細表
      發票人：丁○○；背書人：張鳳珠（即甲○○）
      付款人：彰化商業銀行新明分行
      帳號：00000000號
      幣別：新臺幣
┌───┬───────────┬──────┬────┬────────
│編號  │發        票        日│票    號    │面    額│備            註
├───┼───────────┼──────┼────┼────────
│一    │八十五年十二月十日    │ＧＲ0000000 │15471元 │  正常兌現
├───┼───────────┼──────┼────┼────────
│二    │八十六年一月十日      │ＧＲ0000000 │15471元 │  正常兌現
├───┼───────────┼──────┼────┼────────
│三    │八十六年二月十日      │ＧＲ0000000 │15471元 │  正常兌現
├───┼───────────┼──────┼────┼────────
│四    │八十六年三月十日      │ＧＲ0000000 │15471元 │  正常兌現
├───┼───────────┼──────┼────┼────────
│五    │八十六年四月十日      │ＧＲ0000000 │15471元 │  正常兌現
├───┼───────────┼──────┼────┼────────
│六    │八十六年五月十六日    │ＧＲ0000000 │15471元 │  正常兌現
├───┼───────────┼──────┼────┼────────
│七    │八十六年六月二十五日  │ＧＲ0000000 │30942元 │  正常兌現
├───┼───────────┼──────┼────┼────────
│八    │八十六年八月二十五日  │ＧＲ0000000 │30942元 │  正常兌現
├───┼───────────┼──────┼────┼────────
│九    │八十六年十月二十五日  │ＧＲ0000000 │30942元 │  正常兌現
├───┼───────────┼──────┼────┼────────
│十    │八十六年十二月二十五日│ＧＲ0000000 │30942元 │  正常兌現
├───┼───────────┼──────┼────┼────────
│十一  │八十七年二月二十五日  │ＧＲ0000000 │30942元 │  正常兌現
├───┼───────────┼──────┼────┼────────
│十二  │八十七年四月二十五日  │ＧＲ0000000 │30942元 │  正常兌現
├───┼───────────┼──────┼────┼────────
│十三  │八十七年六月二十五日  │ＧＲ0000000 │30942元 │指定票號備付
├───┼───────────┼──────┼────┼────────
│十四  │八十七年八月二十五日  │ＧＲ0000000 │30942元 │指定票號備付
├───┼───────────┼──────┼────┼────────
│十五  │八十七年十月二十七日  │ＧＲ0000000 │30942元 │指定票號備付
├───┼───────────┼──────┼────┼────────
│十六  │八十七年十二月二十五日│ＧＲ0000000 │30942元 │戊○○換票領走
├───┼───────────┼──────┼────┼────────
│十七  │八十八年二月二十五日  │ＧＲ0000000 │30942元 │戊○○換票領走
├───┼───────────┼──────┼────┼────────
│十八  │八十八年四月二十五日  │ＧＲ0000000 │30942元 │戊○○換票領走
├───┼───────────┼──────┼────┼────────
│十九  │八十八年六月二十五日  │ＧＲ0000000 │30942元 │戊○○換票領走
├───┼───────────┼──────┼────┼────────
│二十  │八十八年八月二十五日  │ＧＲ0000000 │30942元 │戊○○換票領走
├───┼───────────┼──────┼────┼────────
│二一  │八十八年十月二十五日  │ＧＲ0000000 │30942元 │戊○○換票領走
└───┴───────────┴──────┴────┴────────
